【裁判字號】    97,重訴,15
【裁判日期】    971219
【裁判案由】    宣告調解無效等
【裁判全文】
臺灣士林地方法院民事判決
原      告  丙○○
訴訟代理人  郭蕙蘭律師
被      告  甲○○○
            乙○○
上  一  人
訴訟代理人  劉韋德律師
上列當事人間宣告調解無效等事件，本院於民國97年11月19日言
詞辯論終結，判決如下：
    主      文
原告之訴駁回。
訴訟費用由原告負擔。
    事實及理由
一、按訴狀送達後，原告不得將原訴變更或追加他訴。但被告同
    意者，不在此限。被告於訴之變更或追加無異議，而為本案
    之言詞辯論者，視為同意變更或追加。民事訴訟法第255 條
    第1 項第1 款、第2 項分別定有明文。本件原告起訴時訴之
    先位聲明原為：「宣告臺灣士林地方法院於95年2 月22日核
    定之士院鎮民法95年核230 字第0950303638號調解書無效」
    ，備位聲明為：「臺灣士林地方法院於95年2 月22日核定之
    士院鎮民法95年核230 字第0950303638號調解書應予撤銷」
    ；嗣於97年11月19日言詞辯論期日當庭變更先位聲明為：「
    (1)宣告臺灣士林地方法院於95年2 月10日核定之95年度核字
    第230 號調解書2 份（即原證6 、原證7） 無效；(2)訴訟費
    用由被告負擔。備位聲明為：(1)臺灣士林地方法院於95年2
    月10日核定之95年度核字第230 號調解書2 份（即原證6 、
    原證7） 應予撤銷；(2)訴訟費用由被告負擔。被告乙○○對
    此訴之變更表示同意，被告甲○○○則無異議而為本案之言
    詞辯論（均見本院97年11月19日言詞辯論筆錄第2 頁），揆
    諸前揭法文，原告此項訴之變更應予准許，合先敘明。
二、原告起訴主張：
    (一)緣原告丙○○為被告甲○○○之女婿，被告甲○○○於民
      國92年12月30日附條件將其所有坐落於臺北市○○區○○
      段3 小段257 地號土地4 分之2 所有權及坐落於臺北市○○區○○段3 小段31246 建號（門牌號碼為臺北市○○區
      ○○路313 號2 樓）全部所有權贈與原告，並均已辦妥所
      有權移轉登記。
    (二)惟95年初，被告甲○○○恐因與原告居住一起，難免橫生
      摩擦，適甲○○○之親生子即被告乙○○亦在失聯近20年
      後，突然返家，得知母親甲○○○竟將名下不動產贈與原
      告，甚為不平，因此一再要求甲○○○應將贈與撤銷，要
      求原告返還房屋土地。當時因甲○○○適時與原告就部分
      家庭生活事項之意見有所出入，惟原告自始至終對岳母絕
      無任何異心，因此當乙○○提出因原告受岳母贈與後對其
      生活均未照顧，違反當時贈與契約所附之條件，故欲主張
      撤銷上開贈與契約，並要求甲○○○一起配合，乃向臺北
      市士林區調解委員會聲請調解時，原告係立於完全配合之
      地位，並協助找到法律上該當得撤銷贈與的理由，誠願將
      系爭房屋及土地返還予甲○○○。經該會於95年1 月19日
      通知兩造前往調解，被告2 人及原告均同意由原告直接返
      還予甲○○○，此有原告執有尚未經法院核定之調解書（
      95年民調字第0004號，收件編號：0000000 ，日期時間：
      95年1 月19日15時30分），其中明確記載「對造人為聲請
      人之女婿‧‧‧對造人丙○○願於‧‧‧全部贈與予聲請
      人」字樣，且僅分為「一」及「二」兩點，亦即前開房屋
      及土地由聲請人丙○○全部返還贈與甲○○○。
    (三)95年11月上旬，因原告一直未接獲臺北市士林區調解委員
      會送達經法院核定之民事調解書，乃於95年11月10日前往
      臺北市士林區調解委員會聲請發給上開民事調解書正本，
      嗣於95年11月10日始收受上開經法院核定之民事調解書。
    (四)詎料，原告於95年11月中旬前往臺北市稅捐稽徵處士林分
      處辦理繳納地價稅事宜時，竟發現前開房屋之未辦理保存
      登記之增建部分（稅籍編號：Ｚ00000000000，即門牌號碼
      為臺北市○○區○○路313 號3 樓）之房屋稅納稅義務人
      ，竟遭變更為被告乙○○，原告感到十分意外與震驚。旋
      向臺北市稅捐稽徵處士林分處調閱資料，始發現乙○○竟
      然持同為臺北市士林區調解委員會95年民調字第0004號（
      收件編號同為：0000000 ，調解時間均為95年01月19日15
      時30分），但內文卻記載全然不同之「對造人為聲請人甲○○○之女婿‧‧‧對造人丙○○願於‧‧‧全部贈與聲
      請人乙○○」，且係分為「一」、「二」、「三」3 點，
      亦即記載前開房屋及土地由聲請人丙○○全部贈與被告乙○○之調解書，向臺北市稅捐稽徵處士林分處辦理變更為
      門牌號碼臺北市○○區○○路313 號3 樓房屋稅之納稅義
      務人。
    (五)查自原告執有尚未經法院核定之前開調解書及原告向臺北
      市士林區調解委員會申請核發經法院核定之調解書，其內
      容均分為「一」及「二」2 點，且文義均為「對造人為聲
      請人之女婿‧‧‧對造人丙○○願於‧‧‧全部贈與予聲
      請人」觀之，調解之結果顯然為前開房地由原告再贈與給
      被告甲○○○，而且就前後文之文義觀之，本案之案由既
      為返還贈與物，則必須將原物返還給原所有權人，方屬正
      的，同時，調解內容明顯記載，因原告乃被告甲○○○之
      女婿，故將房屋返還等語，則內文雖均僅提聲請人三個字
      ，則既然稱之為聲請人之女婿，則聲請人顯然係指被告甲○○○無訛。詎料，竟不可想像地出現由被告乙○○執有
      、亦經法院核定，但內容不僅形式上不同（按：分為三點
      ）且實質上內容亦不同（按：記載系爭房地應由原告丙○○再贈與給被告乙○○）之調解書，此等情狀猶如同一民
      事案件之原、被告各自持有一份判決主文完全歧異之民事
      判決書，而堪稱足以動搖民事判決之效力，並且顯生疑義
      ，無法執行，故本件前開2 份經法院核定之調解書其效力
      即有重大疑義，與一般判決乃顯然錯誤係誤寫誤算等情大
      相逕庭。
    (六)本案非屬所謂之誤寫、誤算、顯然錯誤，乃係違背法令。
      本案就返還贈與的對象，已生重大歧異。再者，就前後文
      義觀之，所謂贈與返還的對象，即調解書中所稱之「聲請
      人」，顯指被告甲○○○，絕非被告乙○○，惟竟出現推
      論上完全不同版本的調解書。再者，調解之案由既為返還
      房地之聲請，則顯然當初調解之立意乃在於原告應將系爭
      房地返還予原來所有權人，即被告甲○○○，更非被告乙○○。不論從前後文義觀之，或從形式上觀之，或從字面
      上究竟誰享有受贈系爭房地之權利等等，忽有矛盾，忽有
      邏輯論理上之謬誤，上開種種歧異，均非屬顯然明顯一見
      即知之錯誤。從形式上觀察，無法一見即明，反而需要反
      覆推敲，仔細斟酌，甚至思量考慮後仍有所不明，甚至容
      有必要請所有當事人到場重新再為明確之表示，方得確認
      真偽。職此，本案並非屬於誤寫誤算之更正，至為明確。
      凡屬非一見即明之情，則法院即不得擅自更正，否則即有
      違誤。
    (七)爰先位聲明：(1)宣告臺灣士林地方法院於95年2 月10日核
      定之95年度核字第230 號調解書2 份（即原證6 、原證7
      ）無效；(2)訴訟費用由被告負擔。備位聲明：(1)臺灣士林
      地方法院於95年2 月10日核定之95年度核字第230 號調解
      書2 份（即原證6 、原證7） 應予撤銷；(2)訴訟費用由被
      告負擔。
三、被告甲○○○陳稱略以：當時調解之真意是要將系爭不動產
    返還予伊，而非返還予被告乙○○，乙○○當時亦表示同意
    等語。
四、被告乙○○則答辯略以：
  (一)原告應先舉證未罹於不變期間：
    本件原告起訴狀所載日期為95年12月9 日，然因本件兩造係
    於95年1 月19日即巳調解成立，原告是否有可能於95年11月
    10日方收到法院核定之調解書，實令人起疑，為此請原告先
    舉證，證明渠本件起訴並未罹於鄉鎮市調解條例第29條第3
    項所定30日之不變期間，方為適法。
  (二)本件系爭調解書只有1 份，並無誤寫誤算，更無違背法令：
    (1)本件系爭調解過程，係因原告於接受甲○○○贈與系爭房
      地後，未依當時贈與之條件，善盡照顧甲○○○之生活，
      致雙方產生嫌隙，此無論依據原告所提出之那一種調解書
      版本，其上均清楚載明。次者，雖原告提出原證4 、6 、
      7 等內容不同、甚至簽名亦有不同版本之調解書，惟其均
      非兩造三方當日所協議調解成立之真正調解書。按當日調
      解時，調解委員張仁龍先生尚曾苦口婆心勸告原告勿意氣
      用事，畢竟渠亦為甲○○○之女婿，如全部贈與被告乙○○，則無異代表渠與甲○○○間之關係亦告正式決裂，然
      原告竟賭氣表示已不願再和甲○○○有所牽連，執意要求
      依據甲○○○之要求，將系爭房地「全部」贈與被告乙○○，之後調解委員見原告執意甚堅，即未再勸告，並依據
      對造人丙○○、聲請人甲○○○、乙○○等兩造三方之共
      同意見，於調解書第1 點中記載「對照人丙○○願於調解
      成立後將土地‧‧‧全部贈與予聲請人乙○○」，經三方
      共同簽名確認後，由調解委員張仁龍、紀錄李明信、主席
      謝坤仁等共同用印，且被告未隔許久，即收到士林地方法
      院以95核字第230 號核定之調解書，故本件並未如原告所
      言有各式版本之調解書，係自始至終只有1 份經兩造三方
      共同簽立之調解書，雖原告提出各種版本之調解書，惟原
      證4 之版本，因其上無任何調解委員記錄或主席之用印，
      顯為未完成之調解書，無任何參考價值；而原證6 號版本
      雖有調解委員及主席用印，亦有法院之核定印信，惟其上
      並無記錄李明信之用印，故其真實性亦值推究；而原證7
      號之調解書雖各關係人之用印完整，但細查其「丙○○」
      之簽名，亦與被證1 號有異，故其真實性亦有待確認。
    (2)兩造三人於95年1 月19日下午調解成立後，因原告不知以
      何種方式，再度取得甲○○○間之信任，因此甲○○○又
      於95年3 月9 日下午5 點單獨至士林區調解委員會，以乙○○及原告為對造人聲請調解，該聲請調解書上清楚載明
      事件概要為「對造人丙○○為聲請人甲○○○之女婿，聲
      請人甲○○○主張‧‧‧對照人丙○○願將土地坐落‧‧
      ‧所有權應有部分全部贈與予聲請人乙○○‧‧‧惟今三
      方經慎重考量，不願按上開協議方式處理，為此聲請調解
      ，由三方商議妥善處理方式」，顯見到95年3 月9 日甲○○○之主觀意識，仍然是確認系爭房地是贈與給被告乙○○，而非返還給甲○○○。而該次調解於同年5 月4 日下
      午3 點30分進行，原告亦親自到場，兩造三方均以第1 次
      之協議結果為基礎進行調解，該次協調後，雖被告乙○○
      同意將系爭房屋返還甲○○○，惟因鑒於原告屢次以奉養
      甲○○○為理由，而要求將系爭房地過戶或贈與予伊，故
      為免歷史一再重演，也為表明原告確非因貪圖系爭財產，
      故三方本又協議附加第二條：系爭財產日後不得再以任何
      名義轉讓給丙○○及其配偶。惟之後因原告臨時反悔而未
      能達成調解，之後三方即未再就該事件為任何磋商或見面
      。故從此一過程，可見原告自始至終均知三方於95年1 月
      19日之調解，就是要將系爭房地贈與被告乙○○，渠稱係
      於95年11月始突然發現該次調解內容竟變成贈與被告乙○○一語，完全顛倒是非，令人寒心。再甲○○○於95年2
      月即收到鈞院95年核字第230 號所核定第一次調解之調解
      書，其中第一點末句即已清楚載明係將系爭房地贈與給乙○○，故甲○○○不可能不知第一次調解時之共識內容係
      將系爭房地全部贈與給乙○○，然渠現又任意否認爭執，
      實不足取。
    (3)三方當事人於士林區調解委員會95年民調字第4 號之調解
      意旨，即係將系爭房地全部贈與被告乙○○。前述第二次
      調解，係於同年5 月4 日下午3 點30分進行，原告係親自
      到場，在該次協調中，被告乙○○原亦已同意再度將系爭
      房地返還予甲○○○，雖最後因原告臨時反悔而作罷，但
      試問，在第二次協調，原本三方都已經快要達成將系爭房
      地返還予甲○○○之協議，並已由調解會之人員擬妥調解
      書，依情依理，原告竟會不知第一次調解之內容係贈與給
      乙○○？此無異自欺欺人，毫不足採。
    (4)本件系爭調解，只有1 份係真正經3 位當事人簽名之調解
      書，亦即只有被證1 號之調解書，才是真正經三位當事人
      真意之調解書。至於原告所提各種版本，均非真正。原告
      稱此情節猶如單一民事案件而有不同主文之判決，故有判
      決違背法令云云，不足為採。且鈞院向士林區調解委員會
      調閱95年民調字第4 號之卷宗資料，卷內所附之調解筆錄
      ，無論是尚未經鈞院核定之調解筆錄，或是業經鈞院核定
      之調解書，其內容第一條末句均清楚載明係「全部贈與予
      聲請人乙○○」，而且依據該調解委員會於95年2 月27日
      發文給原告之調解書，雖遭原告逾期招領而退件，但依據
      該退件信封內之調解書內容，其內容第一條末句亦載明係
      「全部贈與予聲請人乙○○」，故士林區調解委員會95年
      民調字第4 號調解筆錄與調解書，均只有將系爭房地「全
      部贈與予聲請人乙○○」之內容。第一次調解成立後，該
      會即於95年1 月25日以北市士調字第09530207400 號函，
      將調解書一式8 份，於95年1 月27日送至鈞院聲請核定，
      並經鈞院以95年核字第230 號受理，依據該號卷宗內核定
      之調解書內容第一條，已清楚載明係將系爭房地「‧‧‧
      全部贈與予聲請人乙○○」。故無論依據士林區調解委員
      會95年民調字第4 號卷宗，或依據鈞院95年核字第230 號
      卷宗內之資料，均清楚載明相同意旨，無所謂意旨不同之
      版本。
  (三)縱原告所提出之調解書為真，亦無效力：
    兩造係於95年1 月19日即作成調解，雖調解委員會作成調解
    後，尚須送至地方法院核定，但依正常程序，至多亦僅在調
    解後2 個月內即可完成整個作業程序，無論聲請人或對造人
    ，至遲均應於3 月即已收到法院核定之調解書，而調解書一
    經法院核定後，即與民事判決有同一效力，亦即已產生形式
    之確定力。故退一步言，同一調解事件成立並經法院核定後
    ，無論之後調解委員會或法院就同一事件再作出不同之調解
    書或核定，之後之調解書均因有重大瑕疵而依法無效，而非
    使原已產生確定力之調解書溯及變成無效或變成得撤銷，此
    猶如法院已就同一事件作出判決之後，對同一事件又再作出
    不同判決，則後判決無待上級審宣告，即因有重大瑕疵而自
    始無效。原告起訴狀稱因有不同內容之調解書，故起訴撤銷
    或確認兩造三方於95年1 月19日已先合法作成之調解書，實
    於法未合。
  (四)爰聲明：(1)原告之訴駁回；(2)訴訟費用由原告負擔。
五、原告主張兩造三方於95年1 月19日於臺北市士林區調解委員
    會成立調解，內容為原告同意將坐落於臺北市○○區○○段
    3 小段0257地號土地所有權應有部分4 分之2 暨其上臺北市
    士林區○○段○ ○段31246 建號、門牌號碼為臺北市○○區
    ○○路313 號2 樓建物所有權全部（下稱系爭房地）贈與被
    告甲○○○，詎臺灣士林地方法院所核定者竟出現內容不同
    之2 份調解書，其中1 份即原證6 （下稱附件1） 載明系爭
    房地贈與「聲請人」（按聲請人為被告2 人），另1 份即原
    證7 （下稱附件2） 則載明贈與「聲請人乙○○」，而此非
    屬民事訴訟法第232 條第1 項所稱誤寫、誤算或其他類此之
    顯然錯誤，自不得以裁定更正之，該2 份調解書具有無效或
    得撤銷之原因，為此請求宣告為無效或予以撤銷等語，並提
    出土地登記謄本、建物登記謄本、房屋稅繳款書、調解書等
    件為證。被告甲○○○自認原告之主張，被告乙○○則否認
    上情，並以前揭情詞置辯。是本件所應審究者厥為上開2 份
    文件是否屬經法院核定之調解？若是，有無無效或得撤銷之
    原因？經查：
  (一)按因當事人聲請而成立之民事調解，經法院核定後有無效或
    得撤銷之原因者，當事人得向原核定法院提起宣告調解無效
    或撤銷調解之訴。鄉鎮市調解條例第29條第1 項定有明文。
    該條項所謂調解云者，乃指鄉（鎮、市）公所調解委員會於
    兩造法律關係有爭議時，在未起訴前從中調停排解，使為一
    種合意，以避免訴訟之程序也。故調解必兩造有所合意始能
    成立，如無兩造合意，即無調解成立之可言，更無適用前開
    條文而宣告為無效或將之撤銷之餘地。易言之，得由法院宣
    告為無效或撤銷者，必限於兩造依合意而成立之調解。經本
    院調取臺北市士林區調解委員會95年民調字第4 號卷宗查核
    結果，該會於95年2 月27日將附件2 之調解書郵寄原告，惟
    因招領逾期而退回該會，原告於95年11月10日向該會聲請核
    發調解書正本，有聲請書附於該卷內可稽，則原告於95年12
    月9 日具狀提起本件訴訟（見起訴狀上本院收文章），尚未
    逾前揭法文所定之30日期間。均合先敘明。
  (二)次按訴訟標的對於共同訴訟之各人必須合一確定者，共同訴
    訟人中一人之行為有利益於共同訴訟人者，其效力及於全體
    ；不利益者，對於全體不生效力。民事訴訟法第56條第1 款
    定有明文。查系爭調解之當事人為兩造（調解聲請人為被告
    2 人，對造人為原告），原告主張調解有無效或得撤銷之原
    因，起訴請求法院宣告無效或撤銷之，其訴訟標的對被告2
    人須合一確定，故本件為必要共同訴訟，揆諸前揭法文，被
    告甲○○○之自認，不利於共同訴訟人即被告乙○○，對於
    全體被告不生效力，故本院不得以被告甲○○○之自認而為
    不利被告2 人之判決。
  (三)原告主張本案調解時之案由既為返還贈與物，則必須將原物
    返還給原所有權人，方屬正的，足認附件1 始為兩造真正成
    立之調解云云。惟查，調解筆錄所記載之案由僅係聲請人聲
    請調解之初始目的而已，調解過程中倘經當事人協議變更而
    成立不同之調解內容，亦不影響調解之成立，且法律上並無
    不得成立與調解案由不同內容之調解之規定，則該案由之記
    載殊與兩造成立調解之內容無涉，原告上開主張尚不足採。
  (四)原告又主張系爭調解經法院所核定者有附件1 、2 ，且二者
    內容不一，自具有無效或得撤銷之原因云云。經本院函詢臺
    北市士林區公所，據覆略稱：「本件雙方調解成立之內容係
    原證七（即附件2） 之內容，原證六（即附件1） 當時應係
    請聲請人及對造人簽名後隨即後悔並作廢，故收回原證六調
    解書，重新製作原證七之正確調解書，並請雙方再行簽名。
    原證六調解書收回後未即予銷毀，致嗣後夾雜送貴院核定。
    」等語，有該所97年9 月16日北市士調字第09732534200 號
    函在卷可參。本院審酌臺北市士林區公所為公法人機關，與
    兩造並無法律上、事實上之利害關係，屬中立客觀之第三人
    ；且按文書，依其程式及意旨得認作公文書者，推定為真正
    ，民事訴訟法第355 條定有明文。準此，堪認該函所述內容
    為真。再經本院函詢本院民事庭法股，亦稱本院95年度核字
    第230 號所核定之調解書為附件2 ，有本院民事庭97年9 月
    22日士院木民法95年度核字第230 號函文在卷可稽。足證兩
    造所合意者為附件2 之調解內容無訛。參以被告甲○○○於
    成立附件2 之調解後，於95年3 月9 日以被告乙○○及原告
    為對造人，向臺北市士林區調解委員會聲請調解，聲請書載
    明：「．．．經甲○○○、丙○○及對造人乙○○協議同意
    ，對造人丙○○願將土地座落台北市○○區○○段3 小段第
    257 地號所有權應有部分四分之二及房屋座落士林區○○段
    ○ ○段31246 建號所有權應有部分全部贈與予聲請人乙○○
    ，契稅、增值稅及相關稅捐及費用均由受贈人乙○○負擔。
    惟今三方經慎重考量不願按上開協議方式處理，為此聲請調
    解。由三方商議妥善處理方式。」等語，有本院向臺北市士
    林區公所調得之臺北市士林區調解委員會95年民調字第062
    號調解事件卷宗可參。依此聲請調解書所載，益證兩造先前
    所成立者乃內容為「贈與聲請人乙○○」之調解書（即附件
    2） 甚明，原告主張附件2 非兩造成立之調解內容，顯與事
    實不符，同無可採。
  (五)本件兩造所合意成立者為附件2 而非附件1 之調解內容，該
    2 份調解書雖均經法院核定，惟附件1 既非兩造最終合意所
    成立，自難認兩造就其內容達成協議，自不得因調解機關誤
    為夾送及本院誤為核定，即認為屬兩造成立之調解，是附件
    1 顯非前開鄉鎮市調解條例第29條第1 項所稱之「因當事人
    聲請而成立之民事調解」，揆諸前揭說明，本院自無從依該
    條規定宣告為無效或予以撤銷之餘地。至附件2 雖係兩造真
    正合意所成立之調解，且經本院核定，惟觀其內容並無無效
    或得撤銷之原因，自不得宣告無效或將之撤銷。從而，原告
    請求本院宣告附件1 、2 無效或將之撤銷，均無理由，應予
    駁回。
六、本件判決基礎已臻明確，兩造其餘攻防方法及訴訟資料，經
    審酌後，核與判決結果不生影響，無逐一論駁之必要，併此
    敘明。
七、據上論結，本件原告之訴為無理由，依民事訴訟法第78條，
    判決如主文。
中    華    民    國    97    年    12    月    19    日
                  家事法庭  法  官  陳文通
以上正本證明與原本無異。
如對本判決上訴，應於判決送達後20日內向本院提出上訴狀。
中    華    民    國    97    年    12    月    19    日
                            書記官  劉奕湘


司法院資訊處製作；財團法人民間司法改革基金會備份。
